【裁判字號】    98,上易,311
【裁判日期】    980415
【裁判案由】    竊盜
【裁判全文】
臺灣高等法院刑事判決                 98年度上易字第311號
上  訴  人  臺灣基隆地方法院檢察署檢察官
被      告  甲○○
                    現於臺灣基隆監獄
上列上訴人因被告竊盜案件，不服臺灣基隆地方法院97年度訴字
第1339號，中華民國97年9月30日第一審判決（起訴案號：臺灣
基隆地方法院檢察署97年度偵字第3463號），提起上訴，本院判
決如下：
    主  文
上訴駁回。
    理  由
一、公訴意旨略以：被告甲○○與劉清華（業經原審即臺灣基隆
    地方法院判處應執行有期徒刑4月），基於意圖為自己不法
    所有之犯意聯絡，由甲○○先至基隆市○○路210之1號「亞
    洲汽車商行」，向不知情之負責人承租3513-KM號自用小貨
    車，再由甲○○駕駛該車載劉清華，於97年7月19日上午8時
    許，至劉清華之姊夫乙○○在臺北縣雙溪鄉○○村○○○街
    7號之住處，徒手竊取乙○○所有放置於其住處前之鷹架踏
    板15片、水塔1座及手推單輪車2台。得手後，以該3513-KM
    號自用小貨車運往臺北縣瑞芳鎮○○路○段44號不知情之洪
    老山所經營之「老山資源回收行」，劉清華等佯稱上開物品
    是自己所有，當場並簽立虛構之「吳清風」姓名、身分證字
    號、地址及聯絡電話等資料之切結書，以擔保上開物品之來
    源正當，足以生損害於姓名為吳清風之人，洪老山陷於錯誤
    ，而以新臺幣（下同）3,200元之代價收購（洪老山涉及故
    買贓物罪嫌，另經臺灣基隆地方法院檢察署檢察官為不起訴
    之處分），得款由劉清華及甲○○2人朋分花用無存。嗣經
    乙○○發現上開物品遭竊，乃報警處理，經調閱現場監視錄
    影畫面指認無訛，因而循線查獲上情，因認被告甲○○所為
    ，涉犯刑法第320條第1項之竊盜罪嫌云云。
二、按犯罪事實，應依證據認定之，無證據不得推定其犯罪事實
    ；不能證明被告犯罪者，應諭知無罪之判決，刑事訴訟法第
    154條第2項、第301條第1項分別定有明文；而事實之認定，
    應憑證據，如未能發現相當證據，或證據不足以證明，自不
    能以推測或擬制之方法，為裁判基礎；倘積極證據不足為不
    利於被告事實之認定，即應為有利於被告之認定，更不必有
    何有利之證據（最高法院40年臺上字第86號、30年上字第81
    6號判例意旨參照）。
三、本件檢察官聲請簡易判決處刑書意旨略以：被告甲○○涉有
    上揭罪嫌，無非係以劉清華於偵查時坦承與甲○○共同竊盜
    ，並將竊得物品運往洪老山所經營之「老山資源回收行」，
    以3,200元為代價變賣予洪老山等事實，核與被害人乙○○
    於警詢時指訴及證人洪老山於警詢及本署偵查中證述之情節
    相符；且衡諸常情，一般人若僅係協助友人搬運物品販賣，
    應無可能從該販賣所得中獲利半數，顯見被告甲○○對於上
    開竊盜之犯罪事實有所知情；此外，復有臺北縣政府警察局
    瑞芳分局扣押筆錄、扣押物品目錄表、贓物認領保管單、資
    源回收場切結書、照片3張等，為其主要論據。公訴人之上
    訴意旨復稱：
（一）證人劉清華於警詢中係證稱：「我於97年7月19日8時許夥
      同甲○○前往我姐夫乙○○的家中竊取上述物品。」等語
      ，於偵查中則證稱：「（問：贓物是否為你跟甲○○一起
      偷拿的?）是。」等語。足見證人劉清華於警詢及偵訊時
      ，已先後證稱被告係一同前往行竊，且證人劉清華於審理
      中又證稱：「因為當時我認為沒有告訴人家就直接拿走也
      算是行竊」等語，顯見證人劉清華對於竊盜之意義，在認
      知上並無錯誤之情形，足認劉清華證人前開警詢及偵訊之
      證述，應係意指被告亦明知搬運他人物品當時並未經過他
      人同意，而與證人劉清華有竊盜之犯意聯絡與行為分擔，
      至於證人於審理中翻異前詞，顯係事後迴護之詞，不足採
      信。
（二）被告於警詢中係供稱：「劉清華於97年7月19日8時到我家
      中找我，請求我幫他載運舊家中的一些物品去販賣，我不
      疑有他就駕駛自用小貨車載他一同前往他姐夫的家中搬運
      物品，當時有一名男子問劉清華來這要做什麼，劉清華回
      答係其姐夫要他來載運這些物品。」等語；於審理中則供
      稱：「我當時是劉清華和朋友盧柏存到我家，對我說家裡
      有些舊物要載請我幫忙搬，我在不知情的情況下，到劉清
      華的老家，幫他搬了水塔、鷹架踏板、手推單輪車等物，
      我並不知道這些是劉清華竊盜的物品，劉清華有告訴我東
      西是他姊夫乙○○的。搬運東西時，是否有經過乙○○的
      同意我不知道。」等語；而證人劉清華於審理中亦證稱並
      未告知是否經過乙○○同意。」等語，足見被告確實不知
      搬運他人物品，是否已取得同意，被告既不知是否經過他
      人同意，即與證人一同搬運他人物品，並且一同前往販賣
      並平分贓款，顯其主觀上有不法所有之意圖。
（三）本件失竊之物品，由被告與證人劉清華共同販售予資源回
      收業者，所得金額計新臺幣3千2百元，被告與證人各分得
      1千6百元，業據被告坦承不諱，核與證人所述相符。倘被
      告係單純協助證人搬運物品，何以被告可以分得該物品出
      售價金之一半。又該物品，既可賣得3千2百元，顯然該物
      品仍有相當之價值，被告既未查明是否經過他人同意，即
      協同證人搬運該物品，並一同前往販賣，又取得與付出之
      勞力顯不相當之款項，顯然被告主觀上有不法所有之意圖
      云云。
四、訊據被告甲○○，固坦承有租車和劉清華一起去乙○○住處
    搬運物品，並拿物品載去變賣之事實，惟自始即否認有竊盜
    之不法情事，其在原審審理時辯稱：「因為我家裝修，租車
    是打算載運廢棄紅磚去丟棄，是劉清華來找我，對我說家裡
    有些舊物要載請我幫忙搬，我在不知情的情況下，到劉清華
    的老家（乙○○住處），剛好乙○○的親戚有在場，劉清華
    告訴該親戚說是他姊夫乙○○讓他來搬的，我以為劉清華告
    訴我的是事實，所以幫他搬了水塔、鷹架踏板、手推單輪車
    等物，我並不知道這些是劉清華竊盜的物品。因為是我載運
    的，所以一起去賣東西，我並沒有向劉清華要求分一半的款
    項，是劉清華自己分我1千6百元，因為租車1天就要1千8 百
    元，我還加油5百元，加上搬運的工錢，所以我覺得拿到1千
    6百元還算合理。」云云；其於本院審理時復辯稱：「我不
    知道劉清華係偷東西，我如果知道是偷的，現場東西很多，
    我為何不拿多一點東西？」、「我租車的目的是要搬我家廢
    棄物。」、「劉清華有看到我有開車。如果我租車是為了偷
    那些東西，也太不合算。」等語。
五、本院查：
（一）本件已決被告劉清華在警訊時固曾供述：「我於97年07月
      19日8時許夥同甲○○前往我姊夫乙○○的家中（詳細地
      址我不清楚）竊取上述物品（鷹架15片、水塔1座、手推
      單輪車2台）。當時由甲○○駕駛車號3513-KM自小貨車，
      由我們一同徒手搬運上述物品（鷹架15片、水塔1座、手
      推單輪車2台）至貨車上，得手再由甲○○駕駛車號351
      3-KM自小貨車載運上述物品（鷹架15片、水塔1座、手推
      單輪車2台）我們一同前往瑞芳鎮○○路○段44號老山資
      源回收行販賣。」、「我們將其中的300元由甲○○拿去
      加油，剩餘的錢再由我們2個人共同對分。我所分到的金
      ，已花費在吃飯、買菸等日常生活所需花費殆盡了。」、
      「我想說那些物品是我姊夫不要的，所以才去竊取。只有
      這些了。」云云；在檢察官偵查時復供述：「我是跟甲○
      ○拿贓物去洪老山的資源回收場賣。」、「贓物是我跟甲
      ○○一起偷拿的。」等語（參見97.7.30警訊筆錄及97.8.
      27偵訊筆錄）。惟查：
  、已決被告劉清華在原審97年9月23日準備程序時供證：「
      （問：97年7月19日8時許有無和甲○○到你姊夫乙○○位
      於台北縣雙溪鄉○○村○○○街7號住處，竊取鷹架踏板
      、水塔、手推單輪車？）有此事，當天早上我在瑞芳火車
      站遇到甲○○，當時甲○○就駕駛自小貨車，甲○○主動
      問我是否有壞鐵可以賣，我表示我姊夫乙○○山上有一些
      不要的銹蝕的踏板、單輪車，我們可以載去賣，我有跟甲
      ○○說那些東西是不要的，甲○○就開自小貨車載我到乙
      ○○的住處，我和甲○○就下車一起搬運上開物品，我們
      在搬運時我姊夫乙○○的姊夫有過來看一下，因為我認識
      他，我就開口說『親家姊夫，這些是我姊夫乙○○不要的
      東西，我開車來載去賣』，對方回稱『你跟你姊夫說好就
      可以了』」，我回稱『我有跟我姊夫說好』。」、「我們
      將上開物品搬上車後，就載去瑞芳的老山資源回收場，我
      們一起搬運下去賣，是由我出面跟回收場老闆說要賣，甲
      ○○只是在旁邊聽我跟老闆說賣上開物品的事，後來老闆
      拿出一張紙叫我填寫姓名及身分證號碼說這是形式上要做
      的事，我就在紙上亂填『吳清風』這個名字及亂填身分證
      號碼，甲○○應該不知道這件事，因為他沒有站在我身邊
      看我寫什麼內容。」等詞（參見一審卷第34頁至38頁）；
      其於原審理時復具結證稱：「當天早上我遇到甲○○，我
      表示我姊夫乙○○山上有一些不要的銹蝕的踏板、單輪車
      ，我們可以載去賣。我沒有告訴甲○○有無經過乙○○的
      同意，而甲○○也沒有問我此事。後來甲○○就開自小貨
      車載我到乙○○的住處，我和甲○○就下車一起搬運上開
      物品。」、「我想說那些東西是放在山上，應該是不要的
      。」、「在搬運時我姊夫乙○○的姊夫有過來看一下，因
      為我認識他，我就開口說『親家姊夫，這些是我姊夫乙○
      ○不要的東西，我開車來載去賣』，對方回稱『你跟你姊
      夫說好就可以了』，我回稱『我有跟我姊夫說好』，我們
      將上開物品搬上車後，就載去瑞芳的老山資源回收場，我
      們一起搬運，是由我出面跟回收場老闆說這些東西是我自
      己的要賣，甲○○只是在旁邊聽我跟老闆說賣上開物品的
      事，後來老闆拿出一張紙叫我填寫姓名及身分證號碼，並
      說『這是形式上要做的事』，我就在紙上亂填『吳清風』
      這個名字及亂填身分證號碼，甲○○不知道這件事，因為
      他沒有站在我身邊看我寫什麼內容。」、「因為甲○○去
      山上幫我搬運物品，又從山上運到瑞芳來賣，一趟工夫這
      麼遠，所以我就主動分他一半的錢。」、「之前在偵訊時
      之所以供稱是和甲○○一起去竊取，是因為當時我認為沒
      有告訴人家就直接拿走也算是行竊，所以我就在偵訊時說
      和甲○○一起去行竊的。」、「（問：之前在偵訊時為何
      說贓物是你和甲○○一起去竊取的？）因為沒有告訴人家
      就直接拿走也算是行竊，所以我就在偵訊時說和甲○○一
      起去行竊的。」等語（見一審卷97年9月23日筆錄），核
      與被告甲○○上開辯詞相符，堪認被告所辯尚非全然無稽
      ，堪予採信。足見已決被告劉清華在警訊及偵查中所為係
      與被告共同「行竊」之事實，是否與事實相符，已生疑義
      。
  、又查被害人乙○○於警詢時雖指訴：「其所有之鷹架踏板
      15片、水塔1座及手推單輪車2台遭人行竊」云云，惟其指
      訴，只能證明其有失竊之事實，但並不能即證明被告在參
      與搬運時，係基於共同不法所有之意思。至被害人乙○○
      所以會提出告訴，據已決被告劉清華供證：「（問：既然
      東西是乙○○不要的，為何他還要對你提告？）因為我姪
      子對我說那些東西要拿來圍雞寮，所以東西應該他們還要
      吧。」、「要拿東西時，事前沒有問過乙○○，我想說事
      後再跟乙○○說就可以了。」等詞（參見一番97.9.23準
      備程序筆錄），按被害人乙○○係已決被告劉清華之姐夫
      ，被告在事先未經被害人之同意之下，而先行搬走上開物
      品出售，惟因該物品被害人尚有他用，不願送被告，復因
      劉清華已將之出售於善意之第三人，怕屆時無法收回而提
      出告訴，乃情理之常，惟尚不能因之即認定被告甲○○在
      參與搬運時，即與已決被告劉清華有竊盜之共同犯意聯絡
      ，而共負竊盜之罪責。
  、另證人即收賣前開被竊物品之證人即老山資源回收行負責
      人洪老山於警詢及偵查證稱：「是於97午07月19日09時46
      分許有一名自稱為吳清風載運上述物品（手推單輪車2台
      、鷹架踏板15片及白鐵水塔1座），稱這些物品為他自己
      所有，要販售給我。我要求他要提供身分證給我，並要登
      記才能向他購買。他稱他忘記帶身分證，所以他自行登記
      他的資料為吳清風。當時有2個人向我販賣，由另一名沒
      有登記姓名的男子駕駛車號3513-KM自小貨車載運上述物
      品，再由自稱吳清風之男子登記，一同向我販售。我有提
      供當時該名男子登記之資料警方。」（參見97.7.22警訊
      筆錄）、「卷附之『資源回收場切結書』是當初劉清華答
      給我的。」、「（問：你是否有問劉清華賣給你的鷹架踏
      板15片、手推單輪車2台、白鐵水塔1個是從何而來？）他
      說上開物品他自己的，他自稱是『吳清風』本人，我一開
      始有叫他拿身分證出來登記，他說他忘了帶，我就叫他要
      在我的資源回收場切結書上把他的姓名、身分證及地址記
      載清楚，劉清華走了沒多久，他的姐夫乙○○也就是失主
      就趕過了，乙○○說這是他的東西，是劉清華偷走的，乙
      ○○就報警請警察來處理。」等詞（參見97年8月27日偵
      訊筆錄）；惟核其供證各情，僅能證明被告曾與己決被告
      劉清華共同將前開被竊物品載至該資源回收行售賣之事實
      ，然亦無從為被告確有共同竊盜犯行之認定。
  、至卷附臺北縣政府警察局瑞芳分局扣押筆錄、扣押物品目
      錄表、贓物認領保管單、資源回收場切結書、照片3張等
      ，僅足證明被告有租車，且和劉清華一起去乙○○住處搬
      運物品，並拿物品載去變賣之事實，並無法進一步證明被
      告與劉清華間意圖為自己不法所有之竊盜犯意聯絡。
（二）綜上所述，本件尚難僅以被告協助友人劉清華搬運物品販
      賣，竟從中獲利半數，而遽認被告甲○○對於上開劉清華
      竊盜之犯行有所知悉而參與，公訴人所舉之證據，復不足
      以證明被告甲○○犯罪，此外，復查無其他積極之證據，
      足證被告涉犯公訴人所指上開犯罪，衡諸首開法條及判例
      要旨，自應為被告無罪之諭知。
六、原審認被告甲○○之犯罪不能證明而為其無罪之諭知，經核
    原審之認事用法並無不合，本件公訴人之上訴意旨雖執前詞
    指摘原判決不當，經核難認為有理由，應予駁回。
據上論斷，應依刑事訴訟法第368條，判決如主文。
本案經檢察官張秋雲到庭執行職務。
中    華    民    國    98    年    4     月    15    日
                  刑事第十六庭審判長法  官  溫耀源
                                    法  官  王敏慧
                                    法  官  許增男
以上正本證明與原本無異。
不得上訴。
                                    書記官  楊麗雪
中    華    民    國    98    年    4     月    15    日


司法院資訊處製作；財團法人民間司法改革基金會備份。
